【裁判字號】    96,重上更(二),14
【裁判日期】    970515
【裁判案由】    殺人
【裁判全文】
臺灣高等法院臺中分院刑事判決    96年度重上更(二)字第14號
上  訴  人  臺灣彰化地方法院檢察署檢察官
被      告  丙○○
選任辯護人  陳世煌  律師
            黃俊昇  律師
上列上訴人因被告殺人案件，不服臺灣彰化地方法院90年度重訴
字第13號中華民國91 年2月22日第一審判決（起訴案號：臺灣彰
化地方法院檢察署90年度偵字第4232、4871號），提起上訴，本
院判決如下：
    主  文
原判決撤銷。
丙○○殺人，處有期徒刑拾壹年。
    事  實
一、丙○○與朱玉霜原係男女朋友關係，雙方自民國（下同）83
    、84年間起同居。至87年12月間，因朱玉霜要與丙○○分手
    ，且朱玉霜在彰化縣鹿港鎮「新樂園餐廳」當服務生從事陪
    酒坐檯工作，丙○○早已心生不滿，丙○○乃於同月10日晚
    上9 時30分，前往彰化縣鹿港鎮「新樂園餐廳」找朱玉霜，
    而與朱玉霜及洪益裕、許梅琴等人喝酒，至當晚十時許，朱
    玉霜飲酒已達輕度酩酊之狀態〈其血液酒精濃度為0.115%（
    W/V）〉， 丙○○即出面邀約朱玉霜往二林地方再飲酒，實
    則係要質問朱玉霜有關朱玉霜上開令其心生不滿之分手、陪
    酒坐檯等情事。丙○○即於同日晚上10時許，駕駛朱玉霜所
    有車牌號碼為ＯＣ─四九五七號之白色自用小客車，搭載朱
    玉霜離開「新樂園餐廳」外出，沿彰化縣福興鄉○○村○○
    路往彰化縣二林鎮方向行駛。丙○○、朱玉霜二人在同日晚
    上10時10分至20分之間，上開車輛駛抵彰化縣福興鄉○○村
    ○○路476 巷口斜對面路段之前，丙○○即就朱玉霜有陪客
    人出場一事，對朱玉霜表達不滿，朱玉霜聽聞後，非常生氣
    ，遂與丙○○發生激烈口角，朱玉霜於與丙○○激烈口角之
    際即要求丙○○讓其下車，但丙○○不允，仍強將車門關上
    ，而以強暴方式妨害朱玉霜行使離開之權利（丙○○以強暴
    妨害他人行使權利部分，業經本院89年度上訴字第1406號案
    件判處有期徒刑陸月，如易科罰金，以銀元佰元折算壹日
    確定）。朱玉霜見丙○○不允其下車，即出手抓住車牌號碼
    ＯＣ─四九五七號自用小客車之方向盤，丙○○恐所駕駛之
    車牌號碼為ＯＣ─四九五七號之自用小客車失控，即手扶方
    向盤，雙方均激烈爭執互相抓住方向盤並肢體衝突之際，更
    將車內後視鏡打落、朱玉霜之女用皮包亦掉落副駕駛座腳踏
    墊處，丙○○為恐行車發生危險，即減慢車速做停車之準備
    ，朱玉霜見車速已減慢，至車速幾近停車之際，即急忙打開
    車門下車，丙○○見朱玉霜不僅不理會其上開表達之不滿，
    又自行下車，亦隨即停車（停車位置前輪距彰化縣福興鄉○
    ○村○○路476巷口斜對面路段之水溝為188公分，後輪則為
    282 公分），打開車門追出再與朱玉霜持續發生口角，口角
    中丙○○一時怒起，竟出手將朱玉霜推落上開緊鄰停車位置
    水深約25公分之水溝內，丙○○同時亦跳進水溝內再與朱玉
    霜發生拉扯，而於拉扯爭執中，丙○○預見朱玉霜已有與其
    飲酒達輕度酩酊之狀態，若將朱玉霜之頭頸部按入水溝之水
    及爛泥中，可能致朱玉霜溺水窒息呼吸衰竭而死亡，丙○○
    竟仍基於殺人之不確定故意，將朱玉霜之頭頸部按住及壓制
    軀體，使朱玉霜之頭部浸入水溝水及泥巴中，致朱玉霜吸入
    水份及黑色泥巴而溺水窒息，終因呼吸衰竭而死亡，惟丙○
    ○認朱玉霜尚未死亡且鼻孔有冒出水泡，即獨自一人將朱玉
    霜自水溝抱起，但因丙○○一人力量有限，遂半抱半拖將朱
    玉霜之遺體放進上開自用小客車駕駛座旁之副駕駛座放置，
    按朱玉霜之胸部對朱玉霜進行急救，準備載往附近村裡報案
    ，惟丙○○事後發現朱玉霜業已死亡，一時心慌，恐其殺人
    事跡敗露，竟又自上開自用小客車副駕駛座將業已死亡之朱
    玉霜抱起，半抱半拖將朱玉霜之遺體放進水溝中，將現場佈
    置成朱玉霜自行跌落水溝死亡之假象，而朱玉霜因上開於車
    上與丙○○爭執時搶奪方向盤、拉扯、及遭丙○○推落水溝
    、按壓頭頸部並壓制軀體，以及丙○○半抱半拖時致受有前
    額部擦傷、左頰部擦傷、下頷部擦傷、右上頷部擦傷、左頸
    外側部皮下出血、右胸下部擦傷、胸椎部擦傷、左腰季部擦
    傷、右手背部擦傷、左肘後部擦傷、左大腿部點狀皮下出血
    、左大腿部擦傷之傷害。丙○○再於同日晚上11時10分左右
    ，駕駛上開自用小客車前往蔣秉諺住處告知蔣秉諺朱玉霜自
    行掉落水溝死亡，請蔣秉諺報警處理，而發現上情。
二、案經朱玉霜之妹妹乙○○告訴並由臺灣高等法院檢察署發交
    臺灣彰化地方法院檢察署檢察官偵查起訴。
    理  由
一、訊據被告丙○○矢口否認有上開殺人犯行，辯稱：伊並未害
    死朱玉霜，伊到餐廳之前朱玉霜之前就有喝了，後來伊到達
    後，伊就敬在座的人，至於朱玉霜喝多少，伊並不知道，伊
    並非要與朱玉霜談判，是後來朱玉霜約伊再外出去喝，伊有
    同意，即與朱玉霜一同外出，但離開餐廳的時間伊是大約猜
    的，因為伊沒有記時間，且伊並未與朱玉霜吵架，後來因為
    朱玉霜酒後酒醉腳在車裡面踢來踢去，當時伊要拉朱玉霜不
    要讓她動來動去的，後來朱玉霜又掙扎，所以伊車子就歪了
    一下，當時伊也沒有加油門，朱玉霜就開門出去了，朱玉霜
    跳車下去後，車子當時是滑行，沒有什麼再走，伊並未看見
    朱玉霜有無跌到車下，但伊有下去找，車子是發動的，後來
    伊看到那裡有水溝，所以伊就去看，看到朱玉霜時伊就跳下
    去要救朱玉霜，當時伊攔了二部車，但是他們都不停。伊並
    沒有按壓朱玉霜的頭，水溝是爛泥巴不是水云云。惟查：
（一）被告於偵查中自承89年12月10 日晚上9時30分許，至新樂
      園餐廳找被害人朱玉霜，於同日晚上10時許，駕駛朱玉霜
      所有之前開自用小客車搭載朱玉霜離開新樂園餐廳，並沿
      彰化縣福興鄉○○村○○路往彰化縣二林鎮方向行駛等語
      （偵字第453 號卷第16頁）；而自上開新樂園餐廳駕車到
      達彰化縣福興鄉○○村○○路476 巷口斜對面之路段，僅
      約1、20分鐘， 並據證人即警員黃建祥證實無誤（89年度
      上訴字第1406號卷第39頁）。被告亦坦承自彰化縣鹿港鎮
      新樂園餐廳到朱玉霜上開死亡地點，僅須10餘分鐘（89年
      度上訴字第1406號卷第77頁），則被告應在當晚10時20分
      以前，即駕車抵達朱玉霜上開死亡地點。又被告自朱玉霜
      上開死亡地點，駕車至彰化縣福興鄉○○村○○街77之11
      6號其侄蔣秉諺之住處，僅需5分鐘，此不僅為警員謝明局
      證述明確，亦係被告所是認之事實（89年度上訴字第1406
      號卷第84、77頁）；縱依證人即警員黃建祥之指證，自被
      害人朱玉霜上開死亡地點，駕車至證人蔣秉諺之上開住處
      ，亦僅約需10分鐘（89年度上訴字第1406號卷第39頁正面
      ）。而被告駕車至證人蔣秉諺之上開住處之後，由證人蔣
      秉諺向警局報案之時間約在當晚11時30分，業據證人蔣秉
      諺證述在卷（本案上訴審卷第36頁），並經警員謝明局於
      臺灣彰化地方法院88 年度訴字第488號案訊問時證稱：當
      晚11點半接到值班台通報，從通報到蔣秉諺住處約3 分鐘
      ，約5分鐘從蔣秉諺住處到現場等語屬實（88年度訴字第4
      88號卷第63頁），且為被告所不否認。再參酌證人蔣秉諺
      於警詢證稱：被告約於當晚11時15分左右到達其住所（偵
      字第453號卷第37頁正面）乙情，則本案被告自當晚10 時
      20分至11時10分之間，應均在朱玉霜死亡之上開地點，應
      無疑義。雖原審及本院上訴審訊問證人洪益裕、許梅琴、
      蔣秉諺，證人洪益裕證稱：他們大概喝了一個多小時等語
      （原審卷第75頁、本案上訴審卷第65頁）；許梅琴則證稱
      ：朱玉霜在新樂園餐廳上班，丙○○是後來才來的，有喝
      了約一個小時左右，他們兩人在11點左右離開等言（原審
      卷第127頁、本案上訴審卷第36 頁）；證人蔣秉諺則證稱
      ：被告是在11點15分到我家，從死者案發地到我家約7、8
      分鐘至十分鐘等詞（原審卷第116 頁、本院上訴審卷第36
      頁）。惟查：依證人蔣秉諺上開所證被告是在11點15分到
      達伊住處等語，被告顯無可能於當晚11時自新樂園餐廳以
      10至20分鐘到達朱玉霜死亡現場，再由死亡現場花7、8分
      鐘至10分鐘，到達證人蔣秉諺住處，且再依被告警詢所供
      ：朱玉霜於當晚10時30分即掉落水溝等語（1786號相驗卷
      第5 頁反面），並綜合上開警員謝明局、黃建祥所證關於
      自新樂園餐廳駕車前往彰化縣福興鄉○○村○○路476 巷
      口斜對面之路段後再至蔣秉諺住處之時間，被告顯不可能
      於當日11時始離開新樂園餐廳。是本件應以被告自承之當
      晚10時許離開新樂園餐廳為可採，證人洪益裕、許梅琴所
      述與事實未符，非可採信。
（二）證人許梅琴（同為新樂園餐廳之服務生）於原審證稱：「
      他們二人在一起經常吵架，那時是講好要分手」、「（當
      晚）只是一般的頂嘴」（見原審卷第127、128頁），核與
      其於偵查中證稱：「（案發當晚）丙○○當時有說我老婆
      如何、如何，朱玉霜當時頂一句誰是你老婆」、「（之前
      ）有聽到傳言，類似丙○○說如果分手，要對她（指朱玉
      霜）不利，當時我有問朱玉霜說丙○○說如果分手，要對
      妳不利，但朱玉霜並沒有回我話」等情相符（ 偵字第453
      號卷第18、19頁）；另證人蔣秉諺於原審訊問時亦結證稱
      ：「（是否知道被告與死者最近的感情狀況？）不太好，
      因為死者好像與別人有在一起」（原審卷第117 頁正面）
      ；即被告於87年12月11日警詢時亦供稱：「我對被害人朱
      玉霜說不要再與客人出去，或打電話，朱玉霜聽了以後就
      很生氣，就用腳踢車門」（1786號相驗卷第5頁反面至第6
      頁）、又於88 年1月26日偵查中供稱：「最近有談分手事
      情，感情不如意，朱玉霜提議要分手，說我不信任她，她
      是在鹿港新樂園餐廳作服務生，也要陪客人坐檯，所以我
      們常常爭吵」、「約十點離開餐廳」、「當天我是開朱玉
      霜的車‧‧‧當時是因為她與客人出場的事，我一直在唸
      ，她就不高興」等語（偵字第453號卷第15頁反面-16頁）
      。堪證本案告訴人乙○○指訴被告與被害人朱玉霜感情不
      睦已有多時，朱玉霜亟欲擺脫被告之糾纏，應非無稽。如
      再參酌被告駕駛朱玉霜所有前開車輛外出， 不過僅駛行1
      、20分鐘，被告即自承在此段期間，其與朱玉霜即在車內
      發生口角爭執；再參以上開車內駕駛座前方之後視鏡亦被
      打落（1786號相驗卷第14頁下方相片及88年度訴字第 488
      號卷第35頁反面證人黃建祥之證詞），及證人黃建祥另稱
      ：車上發現有女用皮包在副手腳踏處，暨該車正駕駛座腳
      踏墊顯得凌亂（1786號相驗卷第14頁下方相片。另依正駕
      駛座紅色腳踏墊沾有黑色泥巴此情，可推認正駕駛座踏墊
      因外力位移後，丙○○無暇復原，並於從水溝起身後，駕
      駛ＯＣ─四九五七號車時，將其雙腳上之黑色泥巴滴落於
      上）等情以觀，堪認雙方於車上除口角以外，應另有肢體
      衝突；且由朱玉霜皮包掉落至副駕駛座腳踏處後未撿拾乙
      情，可認雙方肢體衝突應一直持續至朱玉霜下車走避之際
      。
（三）被告於87年12月11日警詢時供稱：「‧‧‧我再用手持方
      向盤時，我車便停下來，就在此時被害者朱玉霜就開車門
      跳車，就跳下路邊水溝內」、「我並未立即下車尋找搶救
      朱玉霜，等到15、6分鐘，我才下車尋找搶救朱玉霜」、
      「剛下車時一時找不到朱玉霜，找了一會兒才發現朱玉霜
      本人趴在水溝中，立即搶救朱玉霜，而後就打電話報案」
      、「因當時我有搶救朱玉霜，把她扶至水溝旁搶救，一時
      緊張，上岸攔車，但是沒有人停車，但是我立即開車至半
      路中備電話報案」、「（你為何自己有開車為何還要攔車
      ？）因我要攔車就是要請人幫忙搶救朱玉霜」、「於87年
      12月10日21時30分左右，我與朱玉霜本人及一位外號叫『
      肉如』、『燕子』及朱玉霜兩三位同事及一位叫『秀秀』
      同事一起在鹿港鎮○○路新樂園餐廳喝酒」等語（1786號
      相驗卷第6-7頁）；又於88年1月26日偵查中供稱：「（案
      發地點是否停車在路旁談判？）沒有停車，是她打開車門
      後，我才停車，當時我在賭氣，沒有出來」、「（朱玉霜
      出來時小客車是停止狀態或行駛中？）當時她跳車，車速
      很慢行駛中」、「我賭氣在車上等她，後來發現她沒有上
      來，我才出去找她」、「我下車找她時，她已經在水溝裡
      ，我也有跳下去水溝裡救她，我也把她抬到水溝旁救她」
      、「我也下去抱她靠在水溝旁邊，急救她，我也有攔車，
      但三部車都沒有停，朱玉霜又跌入水溝裡，我趕快又跳下
      去抱她起來靠在水溝旁，趕快開車去我侄子家，我侄子打
      電話到派出所報案，並叫求護車」等語（偵字第453 號卷
      第16-18頁）；再於本院89 年度上訴字第1406號案審理時
      辯稱：伊駕駛朱玉霜所有前開車牌號碼為ＯＣ─四九五七
      號之白色自用小客車，搭載朱玉霜抵達上址，朱玉霜係在
      車輛行駛中，強行打開車門跳車，才掉落上開處所路邊之
      排水溝，伊雖仍稍往前方行駛，但迅即停車並倒車返回朱
      玉霜跳車之地點（此過程僅約1 分鐘），並在車上等候10
      餘分鐘，此後因未見朱玉霜上車，伊即下車查看，並在發
      現朱玉霜趴在水溝內之後，伊即趕快將朱玉霜拉到水溝岸
      邊，並到路上攔車，但均無車願停，伊為此才又開車趕到
      蔣秉諺前開住處求救，朱玉霜係掉落排水溝自己溺斃等情
      。惟查：
（１）被告雖辯稱：被害人朱玉霜係在車輛行駛中，強行打開車
      門跳車，才掉落上開處所路邊之排水溝內，且於本院89年
      度上訴字第1406號案審理訊問時，被告復稱朱玉霜在跳車
      之時， 伊駕駛上開車輛行駛之時速約2、30公里。惟如有
      人在時速約2、30公里之行駛中車輛打開車門跳車 ，並會
      橫滾跌入路旁之排水溝，其身體應不可能不會因此跌落與
      滾動而導至其四肢及驅幹受有大面積或多處之擦傷與挫傷
      。再依法務部法醫研究所法醫師在解剖被害人朱玉霜之屍
      體後，於88年法醫所醫鑑字第0040號鑑定書之記載，被害
      人朱玉霜之「四肢及驅幹：無外傷或異狀」（ 偵字第453
      號卷第59頁）。縱依臺灣臺中地方法院檢察署相驗屍體驗
      斷書之記載，就朱玉霜之身體計有前額部擦傷、左頰部擦
      傷、下頷部擦傷、右上頷部擦傷、左頸外側部皮下出血、
      右胸下部擦傷、胸椎部擦傷、左腰季部擦傷、右手背部擦
      傷、左肘後部擦傷、左大腿部點狀皮下出血、左大腿部擦
      傷之傷害，而其餘部位則無外傷，但面積不大（相驗卷第
      26頁正反）；且被告復自承與朱玉霜在車上爭執，並造成
      後視鏡掉落，及參酌被害人朱玉霜之女用皮包掉落副駕駛
      座腳踏墊處之情，應足以認定被告與朱玉霜在車上發生激
      烈爭吵及肢體衝突，致在朱玉霜身上造成部分上開傷勢。
      另參諸被告於87年12月11日偵查中供稱：「她跳下車去，
      我當時以為她會跳到田裡在與我睹氣，但過了十幾分鐘，
      她還未上來，我即立刻下車探視，才發現旁邊有排水溝，
      看到她已趴在排水溝，我立刻替她做急救‧‧‧」等語（
      1786號相驗卷第23頁）。雖證人蔣秉諺於原審及本院上訴
      審證稱：「警員是帶被告去，我隨後到，他們在現場拉死
      者，拉不起來，結果一個警員拿手電筒，我和另一警員在
      岸上拉，被告下去水溝拉，才合力拉起」（原審卷116 頁
      正面）、「到現場後被告就到水溝內拉起死者，拉不起來
      ，警員就在岸上幫忙拉，我也在岸上一起幫忙，才合力將
      死者拉上岸」等語（本院上訴審卷第36頁）；另證人即員
      警黃建祥證稱：「到現場後被告他到水溝裡面拉被害人，
      但是拉不起來，後來謝明局、蔣秉諺在岸上幫忙拉死者，
      才合力將死者拉到岸上」等語（見上訴審卷第三五頁），
      固均證稱被告一人之力無法拉起朱玉霜。惟被告將朱玉霜
      放置車內時朱玉霜甫死亡，身體尚未僵硬，況被告於上開
      偵查中復自承伊有將朱玉霜扶至水溝旁等語，於本院89年
      度上訴字第1406號案審理時更供稱：「我跳下去將她抱起
      來」等語（89年度上訴字第1406號卷第27頁），則以被告
      一人之力用半抱、半拖之方式，應能將朱玉霜之遺體自水
      溝抱起，放進車內，與嗣後被告報警後再返回現場時朱玉
      霜屍體已僵硬而無法拉起之狀況不同；況被告以一人之力
      將朱玉霜之身體自水溝半抱、半拖置於車內，被告顯有拖
      拉朱玉霜之身體，適足以造成上開朱玉霜身體部分傷勢，
      是依上開傷勢，顯非朱玉霜在時速約2、30 公里之行駛中
      車輛，開啟車門跳車而跌落地面之情形。且本件車牌號碼
      為ＯＣ─四九五七號之自用小客車係小型車，與一般大型
      車有別， 以時速2、30公里之速度開啟車門跳車，跳車人
      之腳、腿部，所受之傷害應甚嚴重，但朱玉霜之腳、腿部
      則未有明顯之傷害，況被告於87年12月11日警詢時即供稱
      ：「我再用手持方向盤時，我車便停下來」等語（1786號
      相驗卷第6 頁正面）。從而被告丙○○上開所辯被害人朱
      玉霜係於車速2、30公里之速度下跳車云云， 顯係事後卸
      責之詞，而非可採信。
（２）證人莊麗美於警詢時已指證：案發當晚，其載母親回娘家
      時，曾於當晚10時40分左右，發現乙部白色自小客車停在
      案發地點路旁，當時上開自小客車之大燈有亮，此後，其
      駕車返回時，再於當晚11時10分至20分之間，亦發現上開
      白色自小客車仍停在該處，當時均未看清楚車內有人等情
      （見偵字第453 號卷第33頁）。雖嗣於臺灣彰化地方法院
      88年度訴字第488 號案訊問時，證人莊麗美改證述其開車
      回娘家之時間，係當晚11時以後。惟證人莊麗美亦稱：當
      晚確曾開車搭載其母親回娘家，往返來回之時間有10至20
      分鐘，且其二次駕車駛經案發地點之時，均有看見一輛白
      色車子停在該處路邊，該車之車燈有亮，車外未見有人，
      其係於回家後過一會兒才聽到救護車之聲音（88年度訴字
      第488 號卷第15頁）。且如前理由（一）所述，本件被告
      與朱玉霜離開新樂園餐廳之時間應為當日晚上10時許，停
      留於朱玉霜死亡現場之時間約為當晚10時1、20分 至11時
      10分左右，本案被告所駕駛之朱玉霜前開車輛，係白色自
      用小客車。被告亦自承當時並無他車在場，則證人莊麗美
      所目睹之前開車輛，顯係被告所駕駛之朱玉霜前開汽車。
      證人蔣秉諺於警詢時既證稱：被告約於當晚11時15分左右
      到達其住所；被告亦自承伊從案發地點開車到達蔣秉諺住
      處，約需5 分鐘；再參酌證人莊麗美所稱：其開車往返來
      回之時間有10至20分鐘乙情研判，證人莊麗美駕車回娘家
      而經過案發地點之時間，應在當晚11時以前。又如再依被
      告駕車抵達案發地點之時間約在當晚10時20分，及被告所
      辯：伊在車上等候10餘分鐘，因未見朱玉霜上車，即下車
      查看，並發現朱玉霜趴在水溝內，伊隨即趕快將朱玉霜拉
      到水溝岸邊，並到路上攔車等情研判，則證人莊麗美前開
      駕車二次經過案發地點之時間，應係被告所稱其到路上攔
      車之期間。在此情形，如被告確有攔車之行為，證人莊麗
      美豈會二次駕車經過案發地點，均未發現車外有人？被告
      此部分所辯，亦非可信為真正。
（３）被告雖又於本院89年度上訴字第1406號案審理時辯稱：被
      害人朱玉霜係自行打開車門跳車，才掉落上開處所路邊之
      排水溝而溺斃。惟本案朱玉霜應無上開跳車之事，已詳如
      前論，且朱玉霜死亡之後，經臺灣臺中地方法院檢察署檢
      察署檢察官督同檢驗員相驗結果，朱玉霜之鼻及口腔充滿
      大量黑褐樣污泥樣物質，舌吐於齒列之外，此有相驗屍體
      驗斷書及相驗時所攝照片附卷可稽（1786號相驗卷第26頁
      、第28頁證物袋內照片）。嗣經法務部法醫研究所法醫師
      解剖被害人朱玉霜之屍體鑑定結果，亦以被害人朱玉霜之
      臉、手、頸、足、耳朵、鼻孔、眼球外仍可見泥巴，打開
      蝶竇發現其中有水份及黑色泥巴，另朱玉霜之氣管內亦見
      有泥巴，此外被害人之頭部無外傷、無異常，頭部皮膚並
      無皮下出血，鋸開頭骨，其顱內及硬腦膜上、下腔、蜘蛛
      網膜周圍、與腦實質均無出血現象，其頸部皮下亦無出血
      ，頸部之舌骨、甲狀軟骨其氣管軟管均無骨折，其他身體
      器官亦無異狀等情，而鑑認朱玉霜之死因為生前入水溺斃
      、窒息死亡，有該所鑑定書1份在卷可參（偵字第453號卷
      第53-61頁）。 堪證朱玉霜確係因生前入水溺斃、窒息死
      亡無疑。
（４）而就朱玉霜所以會生前入水溺斃、窒息死，被告雖否認係
      其加害所致。惟朱玉霜上開生前入水溺斃、窒息死之地點
      ，係一排水溝，其水深不過為25公分，有現場簡圖一份（
      1786號相驗卷第19頁）在卷可稽。經本院89年度上訴字第
      1406號案審理時訊問警員黃建祥，其亦證稱經其同事測量
      ，案發當時朱玉霜溺水窒息死亡之地點，其水深為25公分
      ，其下之泥巴亦僅約10分（89年度上訴字第1406號卷第39
      頁正面）。被告亦坦承該處之水深不及其膝蓋（89年度上
      訴字第1406號卷第26頁）。在此情形，一般成年人豈有在
      此落水窒息死亡之理？雖經臺灣彰化地方法院88年度訴字
      第488 號案審理時函查法務部法醫研究結果，法務部法醫
      研究所於89年2月9日以法醫所八九理字第0248號函覆稱：
      在身體帶有酒意之情形，視每個人之情況，5-10分鐘即可
      因窒息而死亡等情（88年度訴字第488 號卷第91頁）。而
      經本院89年度上訴字第1406號案審理時再予以函查之結果
      ，法務部法醫研究所亦於90 年3月16日以法醫所九十理字
      第0456號函覆稱：如死者在酒後之情形下跌落水溝，正好
      面向下，被水及污泥封住口鼻，其發生窒息死亡快速等語
      （見本院89年度上訴字第1406號卷第65頁）。惟被害人朱
      玉霜在與被告外出之前，已有喝酒，且朱玉霜其屍體經解
      剖時，其血、尿及胃內容物之酒精成分，分別為百分之0.
      115%（W/V）、0.040%（W/V）、0.12 5%（W/V），此有法
      務部法醫研究所上開89年2月9日法醫所八九理字第0248號
      函附卷可稽。然經本院更一審審理時再函法務部法醫研究
      所函查該酒精成分結果，經該所95 年3月31日以法醫理字
      第0950000665號函謂：「解剖所得之血液酒精濃度0.115%
      為輕度酩酊」（本院更一審卷第58頁）。雖該函同時稱：
      「其對於中樞神經之影響，可能導致粗動作失調、言語不
      清等狀況」。然輕度酩酊之現象為：解除抑制、多辯、決
      斷快，有網路查詢資料在卷可參（本院卷第76頁）；且鑑
      定證人丁○○於本院審理時亦陳稱：「（血液中酒精濃度
      經檢驗是輕度酩酊，身體是會有什麼樣的現象？）神智還
      是清醒的，但是反應比較遲鈍」、「（會不會動作失調、
      言語不清？）不會。動作失調、言語不清會屬於中度酩酊
      的情形」等語（本院卷第125 頁）。而死者朱玉霜在新樂
      園餐廳擔任服務生，負責坐檯陪酒，已見前述，且經被告
      供稱其與朱玉霜在一起時，他就在上班了等語在卷（本院
      更一審卷第74頁反面），足見朱玉霜係經常飲酒之人，則
      其飲酒後受酒精作用所受之影響自較諸一般人為低，經再
      向法務部法醫研究所函詢，亦稱「輕度酩酊祇是依檢體之
      結果，當然有習慣之飲酒者，自制能力可能較好」，有該
      所96年11 月2日法醫理字第0960004275號函在卷可參（本
      院卷第159 頁）。是前揭法醫研究所第0950000665號函所
      稱：「其對於中樞神經之影響，可能導致粗動作失調、言
      語不清等狀況」，及該所96年6月27日法醫理字第0960002
      315 號函（本院卷第90頁）所稱「(一)死者血液酒精濃度已
      為前函所示，酒精濃度書本之記載為一般情況，為（惟）
      個案對酒精程度有不同之表現，應仍屬可以接受的」其中
      之「個案對酒精程度有不同之表現，應仍屬可以接受的」
      ，就本案被害人朱玉霜之情形言，尚無可採。綜上，在案
      發之前，被害人朱玉霜已有飲酒，並已達到輕度酩酊之程
      度。雖朱玉霜之屍體經解剖之後，其頭部無外傷、無異常
      ，頭部皮膚並無皮下出血，鋸開頭骨，其顱內及硬腦膜上
      、下腔、蜘蛛網膜周圍、與腦實質均無出血現象，其頸部
      皮下亦無出血，頸部之舌骨、甲狀軟骨其氣管軟管均無骨
      折，此外，其身體之其他器官亦無異狀各情（見上開法務
      部法醫研究所鑑定書，又由此應可排除朱玉霜在死亡之前
      ，曾因頭部撞及硬物而至昏迷），顯無從認定朱玉霜在自
      己不慎落水或他人推其落水之後，在無外力繼續加害之情
      形下，其會續在此水深僅25公分之排水溝中，繼續溺水，
      終至窒息死亡。
（５）又卷附朱玉霜所有車牌號碼為ＯＣ─四九五七號之白色自
      用小客車相片（1786號相驗卷第14頁），顯示駕駛座旁之
      副駕駛座潮濕，而證人謝明局於本院89年度上訴第1406號
      案審理時證稱：「應該是有人以潮濕的褲子坐在上面」等
      語（89年度上訴第1406號卷第84頁）；再參諸被告於87年
      12月11日偵查中供稱：「她跳下車去，我當時以為她會跳
      到田裡在與我睹氣，但過了十幾分鐘，她還未上來，我即
      立刻下車探視，才發現旁邊有排水溝，看到她已趴在排水
      溝，我立刻替她做急救‧‧‧」等語（相驗卷第23頁）；
      且於臺灣彰化地方法院88年度訴字第488 號案審理時復供
      稱：「我馬上下去將她抱上岸，當時她尚有水泡跑出來」
      、「（你如何急救？）我按她胸部」、「（你是否確定她
      尚活著？）不確定，我有摸她臉及口、鼻，在鼻子處有冒
      水出來」等語（88年度訴字第488 號卷第19頁反面），被
      告確有發現朱玉霜鼻子冒出水泡，而將朱玉霜自水溝內抱
      起，且半抱半拖放進其所駕駛之自用小客車內至明。雖被
      告嗣於本院89年度上訴字第1406號案審理時辯稱：「（你
      有下車抱被害人上車？）沒有，我是從副座爬過去」（89
      年度上訴字第1406號卷第84頁），然此與一般駕駛人之上
      車習慣有違，且依證人謝明局上開證稱：「應該是有人以
      潮濕的褲子坐在上面」等語，該潮濕痕跡顯非爬過之痕跡
      ，均足證被告上開所辯係事後卸責之詞。
（６）另被告雖一再辯稱：伊有下車到水溝內將朱玉霜扶起，並
      上岸攔車求救云云。惟本件被告自己即有開車，且又自承
      能將朱玉霜扶起靠在水溝旁，何以未能自行開車將朱玉霜
      送醫。又被害人朱玉霜下車之際，既係與被告發生嚴重之
      爭執及肢體衝突，被告亦自承見朱玉霜下車時即停車，則
      被告丙○○與被害人朱玉霜應係延續嚴重之爭執及肢體衝
      突至明。雖本件因為現場並未有任何目擊證人目擊任何朱
      玉霜進入水溝之經過，惟本院排除朱玉霜係意外跌落水溝
      及自行跳入水溝自殺之可能，以現場僅有被告及朱玉霜，
      且在被告完全否認殺人之情況下，證人蔣秉諺證稱被告全
      身有泥巴（原審卷第116 頁）、黃建祥亦結證被告當時褲
      子濕到膝蓋以下，雙臂及膝蓋以下沾有泥土等語（88年度
      訴字第488 號卷第35頁），顯見被告有跳進水溝，且有將
      雙臂及膝蓋以下浸入水溝中，與上開在水溝中按壓朱玉霜
      之頭頸部情形相符。又依前述，被告有將朱玉霜扶進車內
      ，則被告既能將朱玉霜放進車內，被告何需再將朱玉霜置
      於水溝內再開車前往蔣秉諺處，是本院認朱玉霜趁被告停
      車之際下車後，被告應即下車與朱玉霜再度發生嚴重口角
      ，參以被告停車之位置前輪距水溝僅188 公分，而朱玉霜
      並無自殺之動機，且其死亡原因係吸入水份及黑色泥巴而
      溺水窒息呼吸衰竭而死亡，顯有遭受外力，以現場僅有被
      告與朱玉霜，而朱玉霜之身體復經檢出受有前額部擦傷、
      左頰部擦傷、下頷部擦傷、右上頷部擦傷、左頸外側部皮
      下出血、右胸下部擦傷、胸椎部擦傷、左腰季部擦傷、右
      手背部擦傷、左肘後部擦傷、左大腿部點狀皮下出血、左
      大腿部擦傷之傷害，且朱玉霜之上開傷勢除遭被告拖拉所
      造之部分傷勢外，其餘傷勢應係被告與朱玉霜發生嚴重之
      爭執拉扯、朱玉霜遭被告推落水溝及遭按壓頭頸部並壓制
      軀體所造成，則被告與朱玉霜既有嚴重爭執，被告在盛怒
      之下將朱玉霜推入水溝內，再由被告跳入水溝內按朱玉霜
      之頭頸部並壓制軀體，使朱玉霜之頭部浸入水溝水及泥巴
      中，而因朱玉霜身體帶有酒意致快速因窒息而呼吸衰竭死
      亡之事實，應可認定。
（四）法務部法醫研究所、最初所作成之（88）法醫所醫鑑字
      第0040號鑑定書（偵字453卷第53-61頁）對於「死者死亡
      經過及對其死因之看法」記載：「1.死亡原因確為生前入
      水溺斃、窒息死亡，在發生爭執經過及入水後之發生溺斃
      有詳查必要，因為該處水不深、泥很多，如非自願必為他
      人按頭所發生˙˙˙」。、其後該所於94 年12月9日以
      法醫理字第0940005006號函稱：「(一)顱內蝶竇有水份及黑
      色泥巴，表示在吸入異物時有呼吸所致，有否強壓無關連
      。(二)用力壓頭部可能及不可能發生瘀傷都可以。(三)未發現
      外傷並不代表無外力」（本院更一審卷第49頁）。、又
      於96年6月27日以法醫理字第0960002315 號函稱：「(四)原
      鑑定書依解剖所見及參考水溝之現場無法臆測死亡為何發
      生，應以偵查結果決定」（本院卷第90頁）。、再於96
      年11月2日法醫理字第0960004275 號函稱：「(三)因解剖時
      發現死者在泥水中窒息，因水淺非自願則不會發生頭埋入
      泥水中，否則應考慮他人所為」（本院卷第159 頁）。
      、復於97 年3月12日以法醫理字第0970000160號函稱：「
      (3)不是自願，可能意外或他殺」（本院卷第200 頁），對
      於造成死者朱玉霜生前溺斃窒息死亡之成因，均未表示明
      確之鑑定意見。其後於本院審理時，經法務部法醫研究所
      以有深入查證之必要，請本院補齊該案相關卷宗資料及彩
      色相片再送請該所鑑定，有該所函文一份在卷可稽（本院
      卷第204 頁）。經該所參酌全卷資料研判結果為：「二以
      死者在死亡後38天才進行解剖，且在解剖時已見皮膚表面
      呈現死後腐蝕變化等，其皮膚表面之挫傷觀察應以相驗時
      觀察記載為主要依據。三依死者朱玉霜生前似有飲酒習性
      ，並似與蔣員尚有爭執，故神智情境似尚屬清醒，另以血
      中酒精濃度為0.115%（W/V）亦屬輕度酩酊醉意， 若意外
      跌入淺水中，以不及25公分之溝渠，在無頭部外傷之情況
      下應可立即反應翻轉存活。由朱女身上有非常態之外傷並
      佈及頭部額頰擦傷、胸、腰及四肢等均有擦傷型態，尤以
      右手背及左肘後部擦傷較支持為反抗之抵抗傷，而上、下
      頜（顎）部之擦傷及口腔內膜瘀血狀，輔以鼻、口腔充滿
      大量黑褐色污泥樣物質、氣管內有泥巴、蝶竇內有沙土泥
      巴及舌吐於齒列之外之特殊、非溺水之形態傷等，均支持
      有外力施壓、反抗及解剖鑑定人認為『他人按頭』發生之
      可能性及反抗、抵抗之型態傷。四綜合研判：(一)死者朱玉
      霜因溺水死亡，但以其血中酒精濃度不高及溺水於不及25
      公分之淺水灘，全身多處擦挫、抵抗傷，頭額頰擦傷及上
      、下顎部擦傷，口腔內膜瘀血狀及鼻、口、氣管及蝶竇內
      有沙土泥巴物等，較不支持為意外溺水之可能性，而較支
      持遭強力按頭頸及壓制軀體於淺水灘過程中，吸入大量泥
      巴、污水並導致舌吐於齒列外類縊頸窒息之現象，最後因
      呼吸衰竭而死。(二)死亡之方式研判較可能為『他為』。」
      有該所97 年4月14日法醫理字第0970001381號函所檢附之
      「法醫證物審查鑑定書」1份在卷可參（本院卷第205-212
      頁）。查，上開「法醫證物審查鑑定書」之作成，係參考
      本案審理至97 年3月14日所得之全部卷證資料，該卷證資
      料較諸最初第0040號鑑定書作成時，自屬較為完整豐富，
      而有助於明確之判斷；且本次「法醫證物審查鑑定書」詳
      細記載認定之理由，相較於最初第0040號鑑定書所載內容
      簡略模稜，本院認就造成被害人朱玉霜死亡方式之鑑定，
      應以上開「法醫證物審查鑑定書」之意見為可採。至前開
      所示之函文內容，因僅係依憑歷審函詢時函文所
      載內容及附件資料而表示之意見，並非就全部卷證資料審
      查所表示之鑑定意見，其函覆內容未能為明確之答覆，自
      不足為有利於被告之認定。另鑑定證人丁○○檢驗員於本
      院審理時所提出之書面補充意見雖認：「三死者肢體外表
      及皮下無皮下出血現象，頭部、頸部及附屬器官無明顯可
      見之外傷或其他外力施加所留下而足以辨識的傷痕。四死
      者屬體型正常之成年女性，欲置之死地必然極力掙扎而留
      下痕跡，但是外表及解剖所見均無明顯可見外力施加之傷
      痕，故他為的情形甚微。因發生當時為23時40分左右，視
      線不佳，意外落水的機率似乎比較可能。」有所提補充意
      見書在卷可參（本院卷第128 頁）。雖丁○○於本件解剖
      鑑定時，曾協助解剖，業據其陳明在卷（本院卷第124 頁
      反面）。然上開第0040號鑑定書之鑑定人並非丁○○，而
      係方中民，鑑定人方中民於鑑定書所載鑑定意見如上，並
      未表示本件係「意外落水的機率似乎比較可能」之鑑定意
      見，若丁○○所提補充意見書所載意見可採，則鑑定書即
      應有「意外落水的機率似乎比較可能」之記載。從而，本
      院認丁○○於本院陳述意見及所提書面補充意見尚非可採
      ，亦無再予傳喚之必要。
（五）按將已有飲酒達輕度酩酊人之頭頸部按入水溝之水及爛泥
      中，可能使人溺水窒息而呼吸衰竭死亡，被告對此應有預
      見，竟因一時憤怒即將朱玉霜之頭頸部按入水溝水及泥巴
      中，使朱玉霜溺水窒息而呼吸衰竭死亡，其有殺人之不確
      定故意，應堪認定。再依前所述，被告既有將遭推落水溝
      之朱玉霜放進自用小客車內，則朱玉霜於被告開車前往蔣
      秉諺住處前，應係再遭被告推入水溝內至明，且朱玉霜被
      推入水溝之前，被告應已知悉朱玉霜死亡之事實，此觀證
      人蔣秉諺於原審證稱：「十一點多，他全身有泥巴，他很
      緊張，他說死了，我說誰死了，他說你嬸嬸霜霜」等語自
      明（原審卷第116 頁）。此外，並有相驗屍體證明書、勘
      驗筆錄在卷可稽。綜上所述，本案被告犯罪事證已臻明確
      ，所辯係事後卸責之詞，不足採信。又，證人黃建祥、謝
      明局、莊麗美於另案丙○○妨害自由案件一審或二審法官
      訊問時所為證述，係向法官所為之陳述，依刑事訴訟法第
      一百五十九條之一第一項規定，具有證據能力。證人許梅
      琴於偵查中所為證述，並無不當取供之情形，且經具結而
      陳述，又查無顯有不可信之情況，依同法第一百五十九條
      之一第二項規定，具有證據能力。證人蔣秉諺、莊麗美警
      詢陳述、告訴人之指述，未經當事人、辯護人於言詞辯論
      終結前聲明異議，視為同意作為證據，且依渠等陳述作成
      時之情況，並無不當取供之情形，本院認為適當，依同法
      第一百五十九條之五規定，具有證據能力。被告犯行堪以
      認定，自應依法論科。
二、核被告所為，係犯刑法第二百七十一條第一項之殺人罪，原
    審疏未詳予勾稽，遽認不能證明被告犯罪，而為其無罪之諭
    知，自有未合；檢察官上訴主張本件被告確有殺害朱玉霜，
    指摘原判決不當，即有理由，應由本院將原判決撤銷改判。
    爰審酌被告前未曾有犯罪紀錄，有臺灣高等法院被告全國前
    案紀錄表一份在卷可稽，及其僅因細故與朱玉霜發生口角，
    即萌殺機，並其殺人之手段，且又為掩人耳目再將已死亡之
    朱玉霜推入水溝中，藉以逃避刑責，以及事後已與朱玉霜之
    母親林秀芍達成和解，由被告賠償朱玉霜之母親林秀芍新台
    幣一百八十萬元，有和解書一份在卷可稽（88年度訴字第
    488號卷第107-108頁），另其犯後復未能坦承犯行等一切情
    狀，量處被告如主文第二項所示之刑。
據上論結，應依刑事訴訟法第三百六十九條第一項前段、第三百
六十四條、第二百九十九條第一項前段，刑法第二百七十一條第
一項，判決如主文。
本案經檢察官甲○○到庭執行職務。
中    華    民    國    97    年    5     月    15    日
            刑事第四庭    審判長法  官  洪  耀  宗
                                法  官  劉  登  俊
                                法  官  江  德  千
上列正本證明與原本無異。
如不服本判決應於收受送達後十日內向本院提出上訴書狀，其未
敘述上訴之理由者並得於提起上訴後十日內向本院補提理由書 (
均須按他造當事人之人數附繕本)。
                                書記官  吳  麗  琴
中    華    民    國    97    年    5     月    15    日
【附錄論罪科刑法條】
刑法第271條第1項：
殺人者，處死刑、無期徒刑或十年以上有期徒刑。


司法院資訊處製作；財團法人民間司法改革基金會備份。
